臺灣高等法院刑事判決
110年度上訴字第46號
上  訴  人  
即  被  告  邱春水

                    住○○市○○區○○路00號                                居新北市○○區○○○街000號
上列上訴人因毒品危害防制條例案件，不服臺灣基隆地方法院10
9年度訴字第230號，中華民國109年8月4日第一審判決（起訴案
號：臺灣基隆地方檢察署108年度毒偵字第1966號、109年度偵字
第1285號），提起上訴，本院判決如下：
    主  文
一、原判決關於施用第一級毒品部分及應執行刑，均撤銷。
二、被訴施用第一級毒品部分，公訴不受理。
三、其他上訴駁回。
    事  實
一、邱春水明知甲基安非他命係毒品危害防制條例第2 條第2 項
    第2 款所規範之第二級毒品，除法律另有規定外，不得持有
    ，竟基於持有第二級毒品甲基安非他命純質淨重20公克以上
    之犯意，於民國108年11月10日下午2時許，在基隆市仁愛區
    精一路天橋下某處，以新臺幣（下同）45,000元為代價，向
    真實姓名年籍不詳、綽號「阿萬」之男子購入第二級毒品甲
    基安非他命共8包（驗餘淨重合計27.6983公克，純質淨重合
    計20.9268公克）而持有之。嗣於翌日（即同年月11日）凌
    晨3時56分許，邱春水拒絕警員攔檢盤查而駕車逃逸，嗣在
    基隆市○○區○○○路○○道○號公路下橋處（即金山、萬里匝道）
    自撞號誌桿，經警到場處理並查獲其持有上開第二級毒品甲
    基安非他命，及第一級毒品海洛因共4包（驗餘淨重合計7.2
    1公克），而查悉上情。
二、案經新北市政府警察局移送臺灣基隆地方檢察署檢察官偵查
    起訴。
    理  由
一、證據能力
　㈠按被告以外之人於審判外之言詞或書面陳述，除法律有規定
    者外，不得作為證據。又被告以外之人於審判外之陳述，雖
    不符合刑事訴訟法第159條之1至第159條之4之規定，但經當
    事人於審判程序同意作為證據，法院審酌該言詞陳述或書面
    陳述作成時之情況，認為適當者，亦得為證據；當事人、代
    理人或辯護人於法院調查證據時，知有同法第159條第1項不
    得為證據之情形，而未於言詞辯論終結前聲明異議者，視為
    有前項之同意，刑事訴訟法第159條第1項及第159條之5分別
    定有明文。本件檢察官、被告邱春水就本案卷內被告以外之
    人於審判外之陳述，迄於本院言詞辯論終結前均未聲明異議
    （見本院卷第109頁至第110頁），本院審酌該等證據之作成
    情況，核無違法取證或其他瑕疵，認均適為本案認定事實之
    依據，依刑事訴訟法第159條之5規定，均有證據能力。
  ㈡又本件認定事實引用之卷內其餘非供述證據，並無證據證明
    係公務員違背法定程序取得，依刑事訴訟法第158條之4規定
    反面解釋，均有證據能力。 
二、實體認定：
　　被告於本院審理時未到庭陳述，惟上揭犯罪事實，迭經被告
    於警詢、檢察官偵訊及原審審理時均坦承不諱（見毒偵卷第
    15頁、第98頁、原審卷第199頁），參以被告為警查扣之白
    色或透明晶體共8 包，經送請臺北榮民總醫院鑑定，結果含
    第二級毒品甲基安非他命成分，且純質淨重合計共20.9268 
    公克等情，亦有該院109 年1 月13日北榮毒鑑字第C0000000
    號毒品成分鑑定書㈠、㈡、同院109年1月13日北榮毒鑑字第C0
    000000-Q號毒品純度鑑定書㈠、㈡存卷可按（見毒偵卷第155
    頁至第161頁)，而上述鑑驗結果，均係檢驗機關本於專業知
    識及以精密儀器或科學檢驗方法所得之結論，自可憑信。此
    外，復有自願受搜索同意書、新北市政府警察局保安警察大
    隊搜索扣押筆錄暨扣押物品目錄表、勘察採證同意書、扣案
    物及採證照片、診斷證明書、被告受傷照片、車輛詳細資料
    報表（車牌號碼：00-0000 號）等件在卷可查（見毒偵卷第
    35頁、第37頁至第43頁、第61頁、第49頁至第55頁、第57頁
    至第59頁、第73頁）。綜上，足認被告上開任意性自白與事
    實相符，堪予採信。本案事證明確，被告持有第二級毒品純
    質淨重20公克以上犯行，洵堪認定，應依法論科。
三、論罪科刑：
　㈠查甲基安非他命係屬毒品危害防制條例第2 條第2 項第2 款
    所稱之第二級毒品，不得持有、施用，而被告持有之第二級
    毒品甲基安非他命純質淨重達20公克以上，已如前述。核被
    告所為，係犯毒品危害防制條例第11條第4 項之持有第二級
    毒品純質淨重20公克以上罪（該條雖於109 年1 月15日修正
    公布、同年7 月15日生效施行，惟本件所涉及之該條第4 項
    並未修正，自無須為新舊法比較）。
  ㈡被告前因多次違反毒品危害防制條例、藥事法等罪，先後經
    法院論罪科刑，並經臺灣新北地方法院以105 年度聲字第51
    27號裁定應執行刑有期徒刑1 年確定；又另犯施用毒品案件
    ，經同院以105 年度簡字第1895號判決判處有期徒刑4 月確
    定，並接續執行，於106 年8 月16日縮短刑期假釋出監後付
    保護管束，迄同年12月2 日保護管束期滿未經撤銷視為執行
    完畢等節，此有本院被告前案紀錄表在卷可按，被告於有期
    徒刑執行完畢5 年內，故意再犯本案有期徒刑以上之罪，構
    成累犯；又按刑法第47條第1 項規定「受徒刑之執行完畢，
    或一部之執行而赦免後，5 年以內故意再犯有期徒刑以上之
    罪者，為累犯，加重本刑至二分之一」有關累犯加重本刑部
    分，不生違反憲法一行為不二罰原則之問題；惟其不分情節
    ，基於累犯者有其特別惡性及對刑罰反應力薄弱等立法理由
    ，一律加重最低本刑，於不符合刑法第59條所定要件之情形
    下，致生行為人所受之刑罰超過其所應負擔罪責之個案，其
    人身自由因此遭受過苛之侵害部分，對人民受憲法第8 條保
    障之人身自由所為限制，不符憲法罪刑相當原則，牴觸憲法
    第23條比例原則，為避免發生上述罪刑不相當之情形，法院
    就該個案應依本解釋意旨，裁量是否加重最低本刑，司法院
    釋字第775 號解釋著有明文。本件被告依前開說明，應認確
    有刑法第47條第1 項所定符合累犯要件之情形，又審酌被告
    於本案前，所涉經法院論罪科刑之素行已有多數同係違反毒
    品危害防制條例之犯行，且因刑法第47條第1 項立法意旨在
    於行為人前因犯罪而經徒刑執行完畢或一部之執行而赦免後
    ，理應產生警惕作用，返回社會後能因此自我控管，不再觸
    犯有期徒刑以上之罪。然而行為人卻故意再犯後罪，足見行
    為人有其特別惡性，且前罪之徒刑執行無成效，其對於刑罰
    之反應力顯然薄弱，故認有必要加重後罪本刑至二分之一處
    罰，此部分經司法院前開解釋認為並無違反憲法一行為不二
    罰之原則（詳見該號理由書所載），而本案被告前既已多次
    犯施用毒品之犯行，且因其自上揭經驗中應知悉毒品之危害
    ，竟仍大量持有，被告顯然屢次干犯毒品禁令，是本案被訴
    之罪仍均應有累犯加重規定之適用，一併敘明。
　㈢就被告自首部分之說明：
　⒈按刑法上所謂自首，乃犯人在犯罪未發覺前，向該管公務員
    自行申告犯罪事實而受裁判之謂。所謂「發覺」，固非以有
    偵查犯罪權限之機關或人員確知其人犯罪無誤為必要，而於
    對其發生嫌疑時，即得謂為已發覺，但此項對犯人之嫌疑，
    仍須有確切之根據得合理之可疑者，始足當之，若單純主觀
    上之懷疑，要不得謂已發生嫌疑。至如何判斷「有確切之根
    據得合理之可疑」與「單純主觀上之懷疑」，主要區別在於
    有偵查犯罪權限之機關或人員能否依憑現有尤其是客觀性之
    證據，在行為人與具體案件間建立直接、明確及緊密之關聯
    ，使行為人犯案之可能性提高至被確定為「犯罪嫌疑人」之
    程度。換言之，有偵查犯罪權限之機關或人員尚未發現犯罪
    之任何線索或證據，僅憑其工作經驗或蛛絲馬跡（如見行為
    人有不正常神態、舉止等）等情況直覺判斷行為人可能存在
    違法行為，即行為人之可疑非具體且無客觀依據，無從與具
    體犯罪案件聯繫；或於犯罪發生後，前揭有偵查犯罪權限機
    關或人員雖根據已掌握之線索發現行為人之表現或反應異常
    ，引人疑竇，惟尚不足通過現有證據確定其為犯罪嫌疑人，
    即對行為人可疑雖已有一定之針對性或能與具體案件聯繫，
    惟此關聯仍不夠明確，尚未達到將行為人鎖定為犯罪嫌疑人
    並進而採取必要作為或強制處分之程度。此時，上開 2 種
    情況仍僅止於「單純主觀上之懷疑」，尚不得謂為「已發覺
    」。相反地，倘有偵查犯罪權限之機關或人員由各方尋得之
    現場跡證（如贓物、作案工具、血跡等檢體）、目擊證人等
    客觀性證據已可直接指向特定行為人犯案，足以構建其與具
    體案件間直接、明確及緊密關聯，使行為人具有較其他排查
    對象具有更高之作案嫌疑，此時即可認「有確切之根據得合
    理之可疑」將行為人提昇為「犯罪嫌疑人」，即應認其犯罪
    已被「發覺」(最高法院108年度台上字第3146號判決意旨參
    照)。經查，證人即本案執行搜索之員警吳柏揮於本院審理
    時證稱：「（被告於108年11月11日自撞被查獲之案件你有
    無參與？）有。（當時之情形？）當時我們在三重巡邏，看
    到他駕駛車輛違規，我們就上前開警示燈，被告一看到警示
    燈就開始加速，我們連喊話都還沒，被告就加速，就一路追
    到他自撞匝道口那邊，被告撞到之後，我是第一個到駕駛座
    那邊的人，被告撞到腳有受傷，喊說腳痛，因為我覺得他很
    眼熟，我就問他名字，他說叫邱春水，我很有印象，因為十
    幾天前也是他，他講名字我才確認十幾天前別的案件也是他
    ，我就問他說跑成這樣車上是否有毒品，他說有，後來真的
    在車上有查到毒品。...（在你問他有無毒品之前，是否就
    懷疑他車上有毒品？）沒看到之前我無法確定，但我有懷疑
    ，算是我們長期的經驗，但有時候也不一定，因為有些人跑
    成這樣也不一定有東西。」等語（見本院卷第174頁），依
    證人上揭證述，可知被告於案發前10幾天，亦曾因毒品案件
    遭查獲，且於本案拒絕員警欄檢並逃逸，證人吳柏揮遂懷疑
    被告犯罪，然觀證人亦證述：拒絕欄檢逃逸之人，亦不一定
    有東西（指毒品）；再者，曾經遭查獲毒品之人，亦無法執
    為其他毒品犯罪合理懷疑之根據，是依上揭情況，尚不足以
    構建被告與本案犯行間直接、明確及緊密關聯，使被告較其
    他排查對象具有更高之作案嫌疑，是仍難認承辦警員於本案
    有確切之根據，得合理懷疑被告有犯罪嫌疑。綜上，本案被
    告在犯罪未經員警發覺前，向該管公務員自行申告犯罪事實
    而受裁判，係屬刑法第62條規定之自首。
　⒉惟對於自首者，依原規定一律必減其刑。不僅難於獲致公平
    ，且有使犯人恃以犯罪之虞。我國暫行新刑律第51條、舊刑
    法第38條第1項、日本現行刑法第42條均採得減主義，既可
    委由裁判者視具體情況決定減輕其刑與否，運用上較富彈性
    ...故於原文字「減輕其刑」之上，增一「得」字（修正立
    法理由參照）。第查，本案被告於警詢供稱：「（警方持續
    鳴笛並要求你停車受檢避免危害他人生命安全，為何你不停
    車？）沒有，因為我會怕。（你最後於《11》日3時56分許，
    下國道三號金山、萬里匝道口時，因車速過快而自撞號誌桿
    是正確？）正確。...（經現場警方詢問你為何拒檢欄查，
    你表示於108年11月10日10時30分許，在基隆市仁愛區精一
    路上車內有吸食安非他命，並表示車內有毒品，所以不願意
    停車，是否正確？）正確。（經警方通知救護車後，並經你
    同意搜索，警方於你所駕駛之自小客車駕駛座下方包包內查
    獲一級毒品海洛因4包、二級毒品安非他命8包，故警方於4
    時許，現場向你權利告知，於4時10分許，由救護車送往基
    隆長庚醫院是否正確？）正確。」等語（見毒偵卷第14頁至
    第15頁）；核與證人吳柏揮於本院審理時證述被告拒檢逃逸
    之情節相符，綜上，足認被告係因害怕遭查獲持有、施用毒
    品而拒絕警方攔檢盤查並駕車逃逸，復於過程中自撞號誌桿
    受傷，警方遂通知救護車到場將被告送醫，並在徵得被告同
    意搜索後查扣上揭毒品等情無訛，是被告於警方發覺本案前
    ，既未主動交出所持有逾法定數量之第二級毒品甲基安非他
    命，復拒檢逃逸，係在逃逸過程中自撞號誌桿受傷，見已無
    法隱瞞後，方未繼續避就其犯行，揆諸上揭立法理由，爰不
    依刑法第62條前段規定減輕其刑。
　㈣又按刑法第59條規定之酌量減輕其刑，必須犯罪另有特殊之
    原因與環境，在客觀上足以引起一般同情，認為即使予以宣
    告法定最低度刑，猶嫌過重者，始有其適用。此所謂法定最
    低度刑，固包括法定最低本刑，惟遇有其他法定減輕之事由
    者，則應係指適用其他法定減輕事由減輕其刑後之最低度刑
    而言。倘被告別有法定減輕事由者，應先適用法定減輕事由
    減輕其刑後，猶認其犯罪之情狀顯可憫恕，即使科以該減輕
    後之最低度刑仍嫌過重者，始得適用刑法第59條規定酌量減
    輕其刑，此見刑法第60條規定自明。查毒品之危害，除戕害
    施用者之身心健康外，並造成整體國力之實質衰減，復因毒
    品施用者為取得購買毒品所需之金錢，亦衍生家庭、社會治
    安問題，因之政府近年來為革除毒品之危害，除於相關法令
    訂定防制及處罰之規定外，並積極查緝毒品案件及於各大媒
    體廣泛宣導反毒；本院審酌被告漠視法令規定持有逾法定數
    量之第二級毒品甲基安非他命，對國民之身心健康及社會治
    安危害非輕，另被告所持有之第二級毒品，數量非微，倘不
    慎流入社會，影響不可謂不大，再參以本案被告受宣告之刑
    度，尚無於客觀上足以引起一般同情及情輕法重情形，並無
    再依刑法第59條規定減輕其刑之餘地。被告主張應適用刑法
    第59條減輕其刑，尚不足採。
四、維持部分原判決之理由：　　
  　原審以被告所犯持有第二級毒品純質淨重20公克以上之罪，
    事證明確，適用毒品危害防制條例第11條第4項、第18條第1
    項前段，刑法第11條、第47條第1項，並以行為人之責任為
    基礎，審酌被告前已屢因施用毒品案件，經觀察勒戒、強制
    戒治及徒刑之執行完畢，然未能知所警惕、謹慎行止，仍自
    陷於毒癮之害，復犯下本案持有逾越法定純質淨重之第二級
    毒品，原不宜寬貸，惟念其所取得持有之毒品未見有何流布
    之情形，應屬為滿足其個人毒癮而持有，被告復已坦承罪行
    ，犯後態度尚可等一切情狀，量處有期徒刑7月。復說明：
    扣案之第二級毒品甲基安非他命共8包（驗餘淨重合計27.69
    83公克，純質淨重合計20.9268公克），併同難以完全析離
    之包裝袋各1只，均係被告所有，且為本案所查獲之毒品，
    應依毒品危害防制條例第18條第1項前段之規定，均併予宣
    告沒收銷燬之；又經鑑驗耗盡之毒品，既已滅失，自無庸宣
    告沒收銷燬。經核原判決此部分之認事用法並無違誤，量刑
    及沒收之諭知亦屬妥適。被告執詞提起上訴，為無理由，應
    予駁回。
五、撤銷部分原判決之理由：
　㈠公訴意旨略以：被告邱春水基於施用第一級毒品海洛因、第
    二級毒品甲基安非他命之犯意，於108年11月10日下午3時30
    分許（起訴書誤載為上午，業經檢察官當庭更正），在基隆
    市仁愛區精一路某處停放於路肩之車輛內，以將海洛因、甲
    基安非他命同時置入玻璃球內，並加熱燒烤後吸食所產生煙
    霧之方式，同時施用海洛因及甲基安非他命1次，復經其同
    意後由警採尿送驗，檢出結果呈嗎啡、可待因、甲基安非他
    命、安非他命之陽性反應，乃查悉上情，因認被告涉犯毒品
    危害防制條例第10條第1 項之施用第一級毒品罪、同條第2 
    項施用第二級毒品罪嫌等語。　
  ㈡按起訴之程序違背規定者，應諭知不受理之判決，並得不經
    言詞辯論為之，刑事訴訟法第303條第1款、第307條分別定
    有明文。上述規定，依同法第364條規定，於第二審審判程
    序亦有準用。又刑事訴訟法第303條第1款規定所稱「案件有
    起訴之程序違背規定之情形者」，係指檢察官提起公訴之訴
    訟行為於程序上有違法律之規定而言，而提起公訴之訴訟行
    為是否於程序上有違法律規定，原則上固以起訴時所存在之
    事項及法律規定為判斷，惟檢察官起訴後始發生之情事變更
    事由，致法院不能為實體審理及判決者，亦屬「起訴之程序
    違背規定」；又施用第一、二級毒品為犯罪行為，毒品危害
    防制條例第10條設有處罰規定。故施用第一、二級毒品者，
    本應科以刑罰。惟基於刑事政策，對合於一定條件之施用者
    ，依同法第20、24條等規定，係採「觀察、勒戒或強制戒治
    」與「附命完成戒癮治療緩起訴處分」（下稱「附條件緩起
    訴處分」）等雙軌治療模式。而109年7月15日修正施行之毒
    品危害防制條例第20條第3項及第23條第2項，雖僅將原條文
    之再犯期間由「5年」改為「3年」，惟鑑於將施用毒品者監
    禁於監獄內，僅能短期間防止其接觸毒品，因慣用毒品產生
    之「心癮」根本無法根除，並慮及毒品危害防制條例施行多
    年累積之戒毒經驗及實效，暨逐步擴充之醫療、戒癮機構、
    專業人力、社區支援系統等資源，尤以本次毒品危害防制條
    例第24條修正，擴大檢察官對施用毒品者附條件緩起訴處分
    之範圍，使其能視個案具體情形給予適當多元社區處遇。是
    本次修正後對於施用毒品者之思維，自應與時俱進，擺脫以
    往側重於「犯人」身分之處罰，著重其為「病患」之特質，
    並以「治療」疾病為出發點，重新評價前揭所謂「3年後再
    犯」之意義。因此，上述所謂「3年後再犯」，只要本次再
    犯（不論修正施行前、後）距最近1次觀察、勒戒或強制戒
    治執行完畢釋放，已逾3年者，即該當之，不因其間有無犯
    第10條之罪經起訴、判刑或執行而受影響，應由檢察官循上
    開雙軌治療模式，為合義務之裁量處置（最高法院109年度
    台上大字第3826號裁定意旨參照）。
　㈢經查：被告邱春水前因施用毒品案件，經臺灣新北地方法院
    以101年度毒聲字第513 號裁定應送勒戒處所觀察勒戒後，
    認有繼續施用毒品傾向，再經同院以101年度毒聲字第706 
    號裁定令入戒治處所施以強制戒治，於102 年5 月24日停止
    處分執行出監，再由臺灣新北地方檢察署檢察官以102 年度
    戒毒偵字第51號為不起訴處分確定，旋再分別因施用毒品案
    件，經同院以104年度簡字第2305號判決、104年度簡字第24
    21號判決各判處有期徒刑4 月確定等情，有本院被告前案紀
    錄表1 份在卷可查，是被告本案施用毒品犯行，距其上述最
    近一次觀察、勒戒及強制戒治執行完畢之日已逾3年，核屬
    毒品條例第20條第3項所規定之「3年後再犯」，不因其間是
    否另犯施用毒品案件經起訴、判刑或執行而受影響。本院綜
    合審酌被告施用毒品之情形、於警詢自陳國中畢業之教育程
    度、素行、小康之家庭經濟狀況等為整體判斷後，認本案應
    由檢察官再行具體審酌，循雙軌治療模式，裁量選擇聲請法
    院裁定觀察、勒戒，或為附條件緩起訴處分，抑或為其他適
    法處理，尚不得對被告追訴處罰。故本案檢察官雖依修正前
    毒品危害防制條例之規定提起公訴，然因情事變更，法院無
    從替代檢察官為上開合義務性之裁量處遇，應認本件起訴程
    序違背規定，且無從補正。是原審未及適用修正後之新法規
    定，而對被告逕行諭知有罪之判決，尚有未恰。被告上訴意
    旨固未指摘原審未適用新法規定而遽予論罪科刑，於法有違
    ，惟原審此部分認定既有可議，自應由本院將原判決此部分
    （含沒收：第一級毒品海洛因共4包《驗餘淨重合計7.21公克
    》併同難以完全析離之包裝袋各1只）及定應執行刑均予以撤
    銷，改諭知公訴不受理之判決，並不經言詞辯論為之。
六、被告經合法傳喚，無正當之理由不到庭，爰依刑事訴訟法第
    371條規定，不待其陳述，逕行判決。　
據上論斷，應依刑事訴訟法第368條、第369條第1項前段、第364
條、第371條、第303條第1款、第307條，判決如主文。
本案經檢察官吳美文提起公訴，檢察官謝志明到庭執行職務。
中　　華　　民　　國　　110 　年　　4 　　月　　27　　日
                  刑事第二十庭  審判長法　官  王復生
　　　　　　　　　　　　　　　　　　　法　官  遲中慧
　　　　　　　　　　　　　　　　　　　法　官  蕭世昌
以上正本證明與原本無異。
如不服本判決，應於收受送達後20日內向本院提出上訴書狀，其
未敘述上訴之理由者並得於提起上訴後20日內向本院補提理由書
（均須按他造當事人之人數附繕本）「切勿逕送上級法院」。
                                      書記官  吳建甫
中　　華　　民　　國　　110 　年　　4 　　月　　27　　日

附錄本判決論罪法條
毒品危害防制條例第11條
持有第一級毒品者，處3年以下有期徒刑、拘役或新臺幣30萬元
以下罰金。
持有第二級毒品者，處2年以下有期徒刑、拘役或新臺幣20萬元
以下罰金。
持有第一級毒品純質淨重十公克以上者，處1年以上7年以下有期
徒刑，得併科新臺幣1百萬元以下罰金。
持有第二級毒品純質淨重二十公克以上者，處6月以上5年以下有
期徒刑，得併科新臺幣70萬元以下罰金。
持有第三級毒品純質淨重五公克以上者，處2年以下有期徒刑，
得併科新臺幣20萬元以下罰金。
持有第四級毒品純質淨重五公克以上者，處1年以下有期徒刑，
得併科新臺幣10萬元以下罰金。
持有專供製造或施用第一級、第二級毒品之器具者，處1年以下
有期徒刑、拘役或新臺幣10萬元以下罰金。